臺灣高等法院臺中分院刑事裁定　　　　　100年度抗字第432號
抗　告　人　臺灣臺中地方法院檢察署檢察官
被　　　告　江俊明
　　　　　　楊士賢
上列抗告人因聲請單獨宣告沒收案件，不服臺灣臺中地方法院中
華民國100年3月16日裁定（99年度聲字第4662號），提起抗告，
本院裁定如下：
    主  文
抗告駁回。
    理  由
一、本件抗告意旨略以：(一)、違禁物不問屬於何人所有，均沒收
    之，且得單獨宣告沒收，刑法第38條第1項第1款，第2項及
    第40條第2項分別定有明文；又毒品危害防制條例第18條第1
    項前段亦明定「查獲之第一、二級毒品及專供製造或施用第
    一、二級毒品之器具，不問屬於犯人與否，均沒收銷毀之」
    ；又刑罰法令關於沒收之規定，兼採職權沒收主義與義務沒
    收主義。職權沒收，係指法院就屬於被告所有，供犯罪所用
    、預備用或因犯罪所得之物，仍得本於職權斟酌是否宣告沒
    收，例如刑法第38條第1項第2款、第3款、第3項前段等規定
    屬之。義務沒收，則又可分為絕對義務沒收與相對義務沒收
    。前者指凡法條有：「不問屬於犯人與否，沒收之」之特別
    規定者屬之，法院就此等物品是否宣告沒收，無斟酌餘地，
    除已證明滅失者外，不問屬於犯人與否或有無查扣，均應宣
    告沒收，例如刑法第38條第1項第1款、第2項、第200條、第
    205條、第209條、第219條、第266條第2項、毒品危害防制
    條例第18條第1項前段等規定屬之；後者則係指供犯罪所用
    、預備用或因犯罪所得，以屬於被告所有者為限，始應予以
    沒收，例如毒品危害防制條例第19條第1項前段是。準此，
    法院受理檢察官之聲請單獨宣告沒收違禁物時，僅應就聲請
    人所聲請之物品是否為違禁物加以判斷，至於該違禁物是否
    作其他證明之用，尚非受理聲請之法院於裁定准否宣告沒收
    所應斟酌之事項（本院98年度抗字第1239號裁定可資參照）
    。(二)、況且被告楊士賢、江俊明遭警查獲共同持有第二級毒
    品甲基安非他命2大包之時，同時為警查扣第二級毒品搖頭
    丸1顆。據被告楊士賢於偵訊時所供，前開搖頭丸係其購買
    甲基安非他命時對方所附贈。而被告楊士賢亦業因持有及施
    用第二級毒品甲基安非他命之犯行，經臺灣臺中地方法院分
    別以97年度訴字第5007號、98年度訴字第374號及98年度易
    字第120號判決確定，則其一行為持有第二級毒品甲基安非
    他命2包及搖頭丸1顆，其持有搖頭丸之犯行自為前開案件判
    決效力之所及，無庸另行分案偵辦。依最高法院78年臺非字
    第72號判例之意旨，亦無從得出檢察官需就本案另行簽分偵
    辦為適法處理後，始得向法院聲請單獨宣告沒收之結論。綜
    此，原法院之裁定，難認妥適。爰依法提起抗告，謀求救濟
    等語。
二、經查：按查獲之第一、二級毒品及專供製造或施用第一、二
    級毒品之器具，不問屬於犯人與否，均沒收銷燬之；又違禁
    物不問屬於犯人與否，沒收之，且得單獨宣告沒收，固為毒
    品危害防制條例第18條第1項前段、刑法第38條第1項第1款
    、第2項、第40條第2項所明定。惟除該違禁物係無主物，可
    無庸有裁判之主體，而逕依檢察官之聲請予以宣告沒收外，
    仍須就該違禁物之案件加以調查認定，釐清責任歸屬後，始
    得宣告沒收或單獨宣告沒收；非謂凡違禁物即得對任何人為
    沒收之宣告。本件查獲扣押之搖頭丸1顆，經送行政院衛生
    署草屯療養院鑑定結果，確實檢出MDMA成分（驗餘淨重0.35
    07公克），有該院98年3月26日草療鑑定第0000000000 號鑑
    定通知書1份在卷可稽，是扣案之上開物品確屬第二級毒品
    無誤。惟依原審法院97年度訴字第5007號、98年度訴字第37
    4號判決理由欄中所述，該扣案之搖頭丸1顆，並無證據證明
    與被告等所犯持有第二級毒品甲基安非他命之罪行有何關連
    性，爰不併為沒收之諭知，此有上開案件判決書可參。則於
    檢察官尚未就扣案物第二級毒品搖頭丸1顆部分之刑事責任
    歸屬為明確之認定或處分之前，即不得逕就上開搖頭丸1 顆
    聲請單獨宣告沒收銷燬之。且縱依抗告意旨所稱，被告楊士
    賢已於偵訊時供稱上開搖頭丸1顆是其買甲基安非他命時對
    方所附贈，而認被告楊士賢持有第二級毒品搖頭丸1顆之犯
    行，與上開原審法院97年度訴字第5007號、98年度訴字第37
    4號確定判決所認定持有第二級毒品甲基安非他命間係基於
    一行為而犯之，而為上開案件判決效力之所及，不應另行論
    罪，此部分亦須經檢察官予以查明為適法處理後，再向法院
    聲請單獨宣告沒收銷燬該顆搖頭丸。原審審酌上情，因予駁
    回本件抗告人之聲請，於法並無不合，抗告意旨猶執前詞提
    起抗告，指摘原裁定不當，為無理由，應予駁回。
三、據上論斷，應依刑事訴訟法第412條，裁定如主文。
中    華    民    國     100     年     5   月   20   日
            刑事第八庭  審判長法  官  羅  得  村
                              法  官  李  雅  俐
                              法  官  簡  源  希
上列正本證明與原本無異。
不得再抗告
                              書記官  李  宜  珊
中    華    民    國     100     年     5   月   20   日